【裁判字號】    98,交聲,2170
【裁判日期】    980710
【裁判案由】    聲明異議
【裁判全文】
臺灣臺中地方法院交通事件裁定
原處分機關  交通部公路總局臺中區監理所
受處分  人  甲○○
上列受處分人因違反道路交通管理處罰條例案件，對於交通部公
路總局臺中區監理所民國98年6月3日所為之裁決（中監違字第裁
60-HC0000000號裁決書），聲明異議，本院裁定如下：
    主    文
原處分關於罰鍰新臺幣肆萬玖仟伍佰元部分撤銷。
前項撤銷部分，不罰。
    理    由
一、原處分機關略以：受處分人甲○○於民國97年5月14日23時6
    分許，在臺中縣大里市○○路○段與成功路口，因「酒後駕
    車，經酒測器測試值為每公升0.62毫克」，經臺中縣警察局
    霧峰分局以「中縣警交字第HC0000000號舉發違反道路交通
    管理事件通知單」舉發，本所即依據道路交通管理處罰條例
    第35條第1項第1款之規定，於98年6月3日裁處罰鍰新臺幣（
    下同）4萬9500元，吊扣駕駛執照12個月，並施以道安講習
    。又受處分人雖經臺灣臺中地方法院檢察署檢察官緩起訴處
    分，向臺中市志工協進會支付5萬元，期間自97年5月30日起
    至98年5月29日止，已期滿確定，惟緩起訴處分乃附條件之
    不起訴處分，本質上為不起訴處分之一種，檢察官為緩起訴
    處分時，徵得被告之同意，對被告所為之指示及課予之負擔
    ，乃屬一種特殊之處遇措施，並非刑罰，故本件緩起訴期滿
    確定後，受處分人確定免於受刑事追訴，自得依違反行政法
    上義務規定裁處之等語。
二、本件受處分人甲○○異議則以：依據行政罰法第26條規定，
    一罪不兩罰，採「先刑法後行政」，伊之違規行為，業經臺
    灣臺中地方法院檢察署檢察官緩起訴處分確定，伊並已依照
    緩起訴內容按時向臺中市觀護志工協進會支付5萬元完畢。
    爰聲明異議請求撤銷本件罰鍰4萬9500元之處分，以維持公
    平正義等語。
三、本件受處分人甲○○於97年5月14日23時6分許，在臺中縣大
    里市○○路○段與成功路口，因「酒後駕車，經酒測器測試
    值為每公升0.62毫克」超過標準值之違規事實，固有原舉發
    機關之違反道路交通管理事件通知單一紙、原處分機關之裁
    決書一份等在卷可稽，且道路交通管理處罰條例第35條第1
    項前段規定：汽車駕駛人，駕駛汽車經測試檢定有酒精濃度
    超過規定標準者，處1萬5000元以上6萬元以下罰鍰，並當場
    移置保管其車輛及吊扣其駕駛執照一年。惟按，(一)行政罰法
    第26條立法意旨謂：一行為同時觸犯刑事法律及違反行政法
    上義務規定時，由於刑罰與行政罰同屬對不法行為之制裁，
    而刑罰之懲罰作用較強，故依刑事法律處罰，即足資警惕時
    ，實無一事二罰再處行政罰之必要，且刑事法律處罰，由法
    院依法定程序為之，較符合正當法律程序，應予優先適用，
    但罰鍰以外之沒入或其他種類行政罰，因兼具維護公共秩序
    之作用，為達行政目的，行政機關仍得併予裁處，故為第一
    項但書規定。(二)行政罰法第26條規定：「一行為同時觸犯刑
    事法律及違反行政法上義務規定者，依刑事法律處罰之。但
    其行為應處以其他種類行政罰或得沒入之物而未經法院宣告
    沒收者，亦得裁處之」。足徵行政罰法中刑事法律處罰優先
    且不再處以行政秩序罰之目的，既係因為行為人已接受刑罰
    而足資警惕，且已發生懲罰之作用，即無使行為人陷於雙重
    處罰之不利益，則關於刑事法律處罰之範圍自應採取實質認
    定，凡刑事實體法或程序法中所規定客觀上剝奪行為人生命
    、自由、財產權利，主觀上亦因制裁之嚴厲性、痛苦性，其
    強度足以造成心理強制而間接達成矯正教化目的之處遇手段
    ，皆應納入其中，而不以形式上符合刑法第32條至第34條所
    定主刑及從刑種類者為限，始與法律規範之意旨相符。
四、經查，本件受處分人上開酒醉駕車肇事之行為，除構成道路
    交通管理處罰條例第35條第1項第1款之交通違規事由外，亦
    合於刑法第185條之3服用酒類不能安全駕駛動力交通工具而
    駕駛罪之構成要件，臺灣臺中地方法院檢察署檢察官於斟酌
    受處分人之犯後態度及公共利益之維護後，認以緩起訴處分
    為適當，乃於97年5月16日以97年度速偵字第2299號為緩起
    訴處分，緩起訴處分內容為：被告應於收到緩起訴處分命令
    通知書之日起二個月內，向臺中市觀護志工協進會支付5萬
    元，緩起訴期間為一年，而受處分人已於97年8月4日將5萬
    元繳納完畢，此有前揭緩起訴處分書及郵政國內匯款執據
    各一份在卷可佐。顯見受處分人上開違反刑事法律禁止規範
    之犯罪事實業已明確，僅因檢察官採取緩起訴處分之替代性
    刑事處遇手段，未將該案逕行起訴或聲請簡易判決處刑，致
    其後適用之刑事訴訟程序有所區別，且受處分人負有支付5
    萬元予臺中市觀護志工協進會之義務，其如未在上開指定期
    間內履行支付義務，或於緩起訴期間內故意更犯有期徒刑
    以上刑之罪，經檢察官提起公訴者，緩起訴前，因故意犯
    他罪，而在緩起訴期間內受有期徒刑以上刑之宣告者，依刑
    事訴訟法第253條之3第1項之規定，受處分人將遭受撤銷緩
    起訴處分之不利益。而受處分人已因上開緩起訴處分遭剝奪
    5萬元之財產權，且該金錢給付義務亦具有強制性、懲罰性
    ，雖不若易科罰金係以支付金錢作為自由刑之替代，惟經由
    緩起訴處分條件之履行，使其免於遭檢察官發動起訴程序，
    實質上仍具有替代刑罰之效果，廣義而言，應屬前揭所稱之
    「實質刑事法律處罰」，而有行政罰法第26條第1項「一事
    不二罰」規定之適用（參臺灣高等法院臺中分院95年度交抗
    字第477號裁定）。
五、次按，行政罰法第26條第2項乃例外得裁處行政秩序罰之補
    充規定，參諸該條文係將「不起訴處分」、「無罪」、「免
    訴」、「不受理」、「不付審理」等不能證明刑事被告犯罪
    或未曾使其實際接受刑罰之情形逐一臚列，顯然與該條第1
    項所指發生處罰競合之前提要件尚有未合，故有第2項仍依
    違反行政法上義務規定裁處之必要。本件緩起訴處分既非不
    能證明行為人之犯罪事實，且有支付一定金額之實質處罰，
    自與上開行政罰法第26條第2項列舉之不起訴處分等情形迥
    然有別，當無從遽為比擬而為相同之處置。行政罰法第26條
    第2項既未將緩起訴處分列舉其中，本於「例外規定從嚴解
    釋」之法理及上揭說明，自不能將條文中「不起訴處分」之
    範圍，擴及於性質顯不相同之「緩起訴處分」，附此敘明。
六、綜上所述，原處分關於罰鍰4萬9500元部分，依行政罰法第2
    6條第1項前段規定，即應依刑事法律處罰之，已無再依上開
    道路交通管理處罰條例第35條第1項第1款之規定裁處行政罰
    鍰之餘地，受處分人據以聲明異議為有理由，原處分就此部
    分應予撤銷，另由本院為受處分人不罰之諭知。
七、依道路交通管理處罰條例第87條第2項，道路交通案件處理
    辦法第20條，裁定如主文。
中    華    民    國    98    年    7     月    10    日
                        臺灣臺中地方法院交通法庭
                            法  官  李秋娟
以上正本證明與原本無異。
如不服本裁定，應於收受送達後5日內向本院提出抗告狀。（應
附繕本）
                            書記官  簡芳敏
中    華    民    國    98    年    7     月    10    日


司法院資訊處製作；財團法人民間司法改革基金會備份。
